ACORDAO-COMPLETO-2345083

ACÓRDÃO 940/2019 ATA 4/2019 - SEGUNDA CÂMARA

VISTOS, relatados e discutidos os autos do Recurso de Reconsideração interposto por Eder Moreira Brambilla, ex-prefeito do município de Corumbá/MT, em face do Acórdão 7600/2017-TCU-Segunda Câmara, por meio do qual suas contas foram julgadas irregulares, com condenação em débito e aplicação de multa, tendo em vista a impugnação de despesas referentes ao Programa de Alimentação Escolar - PNAE;
ACORDAM os Ministros do Tribunal de Contas da União, reunidos em Sessão da 2ª Câmara, ante as razões expostas pelo Relator, em:
9.1. com fundamento nos art. 32, inciso I e 33, da Lei 8.443/1992, e art. 285, caput, do Regimento Interno/TCU, conhecer do Recurso de Reconsideração para, no mérito, negar-lhe provimento, mantendo-se em seus exatos termos a deliberação recorrida;
9.2. dar ciência do presente acórdão ao recorrente.

Recurso de reconsideração interposto por Eder Moreira Brambilla, ex-prefeito de Corumbá/MT, contra decisão de julgou suas contas irregulares, com condenação em débito e aplicação de multa em razão de impugnação parcial de despesas do Convênio 4134/1994. FNDE.

Segunda Câmara

Município de Corumbá/MS.

3. Recorrente: Eder Moreira Brambilla (XXX.605.458-XX), ex-prefeito.

13.1. Ministros presentes: Ana Arraes (Presidente), Augusto Nardes e Aroldo Cedraz (Relator).
13.2. Ministro-Substituto convocado: Marcos Bemquerer Costa.
13.3. Ministro-Substituto presente: André Luís de Carvalho.

AROLDO CEDRAZ

Ministro Augusto Nardes.

Adoto como Relatório a bem lançada instrução de mérito do auditor federal de controle externo responsável pelo exame do feito no âmbito da Secretaria de Recursos (peça 70) , cuja proposta de encaminhamento contou com a anuência do corpo dirigente da referida unidade técnica (peças 71 e 72) e do representante do Ministério Público de Contas (peça 73) :
"INTRODUÇÃO
1.Trata-se de recurso de reconsideração interposto por Eder Moreira Brambilla contra o Acórdão 7600/2017-TCU-Segunda Câmara (peça 28) , retificado por inexatidão material pelo Acórdão 8360/2017-TCU-Segunda Câmara (peça 34) .
1.1.A deliberação recorrida apresenta o seguinte teor:
ACORDAM os Ministros do Tribunal de Contas da União, reunidos em sessão da 2ª Câmara, em:
9.1. com fundamento nos arts. 1º, inciso I, 16, inciso III, alínea "c", 19, caput, e 23, inciso III, da Lei nº 8.443/1992, julgar irregulares as presentes contas e condenar o Sr. Eder Moreira Brambilla ao pagamento das importâncias abaixo especificadas, atualizadas monetariamente e acrescidas dos juros de mora, calculados a partir das datas indicadas, até a efetiva quitação do débito, fixando-lhe o prazo de 15 (quinze) dias, a contar da notificação, para que comprove, perante o Tribunal, o recolhimento da dívida aos cofres do Tesouro Nacional, nos termos do art. 214, inciso III, alínea "a", do Regimento Interno/TCU:
9.1.1. pagamentos de despesas bancárias referentes à emissão de extratos, tarifas de serviços, pagamentos diversos e juros de saldo devedor, no Banco do Brasil, agência 14-0, conta corrente 28.182-4, no importe total de R$ 186,98, conforme descrição constante da tabela abaixo, contrariando o disposto nos incisos IV e VII do art. 8º c/c art. 16, caput, da Instrução Normativa STN nº 2/1993:
	Data da ocorrência
	Valor original (R$) 

	20/3/1998
	1,50

	1/4/1998
	1,50

	13/5/1998
	1,50

	26/5/1998
	1,50

	3/6/1998
	1,50

	22/6/1998
	75,00

	9/7/1998
	85,50

	30/11/1998
	9,47

	31/12/1998
	9,51

9.1.2. não aplicação dos recursos no mercado financeiro, no período de 18/3/1998 a 9/3/1999, no Banco do Brasil, agência 14-0, conta corrente 28.182-4, ocasionando um prejuízo no valor de R$ 1.810,12, contrariando a norma do art. 116, § 4º, da Lei nº 8.666/1993: 
	Data da ocorrência
	Valor original (R$) 

	9/3/1999
	1.810,12

9.1.3. não aplicação dos recursos no mercado financeiro, no período de 18/3/1998 a 4/8/1998, no Banco do Brasil, agência 14-0, conta corrente 50.001-1, no valor de R$ 650,37, contrariando a norma do art. 116, § 4º, da Lei nº 8.666/1993: 
	Data da ocorrência
	Valor original (R$) 

	4/8/1998
	650,37

9.1.4. pagamentos realizados na Caixa Econômica Federal, agência 18-3, conta corrente nº 006.000174-8, no valor de R$ 63.000,00, que não constam da relação de pagamentos apresentada na prestação de contas do convênio, contrariando o disposto no art. 16, caput, da Instrução Normativa STN nº 2/1993, segundo a qual a liberação de recursos objetivando a cobertura dos gastos depende de comprovação prévia de sua efetiva realização pelo executor:
	Data da ocorrência
	Valor original (R$) 

	10/11/1998
	15.000,00

	30/11/1998
	8.000,00

	31/12/1998
	40.000,00

9.2. caso solicitado, autorizar o pagamento da dívida em até 36 (trinta e seis) parcelas mensais e consecutivas, nos termos do art. 26 da Lei nº 8.443/1992 c/c art. 217 do Regimento Interno deste Tribunal, fixando-se o vencimento da primeira parcela em quinze dias, a contar do recebimento da notificação, e o das demais a cada trinta dias, devendo incidir sobre cada parcela, atualizada monetariamente, os juros de mora devidos, na forma prevista na legislação em vigor;
9.2.1. alertar o responsável de que a falta de comprovação do recolhimento de qualquer parcela importará o vencimento antecipado do saldo devedor, nos termos do § 2º do art. 217 do Regimento Interno deste Tribunal;
9.3. autorizar, desde logo, nos termos do art. 28, inciso II, da Lei nº 8.443/1992, a cobrança judicial da dívida, caso não atendida a notificação;
9.4. enviar cópia deste acórdão, acompanhado do relatório e voto que o fundamentam, à Procuradoria da República no Estado do Mato Grosso do Sul, ante o disposto no art. 16, § 3º, da Lei nº 8.443/1992, bem como à Prefeitura Municipal de Corumbá/MS, ao Fundo Nacional de Desenvolvimento da Educação e à Secretaria Federal de Controle Interno da Controladoria-Geral da União da Presidência da República, para ciência do resultado do julgamento, nos termos do art. 18, § 6º, da Resolução TCU nº 170/2004. 
HISTÓRICO
2. Originalmente, estes autos tratavam de Tomada de Contas Especial instaurada pelo Fundo Nacional de Desenvolvimento da Educação/Ministério da Educação, em desfavor do Sr. Eder Moreira Brambilla, ex-Prefeito do Município de Corumbá/MS (gestão 1997-2000) , em razão da impugnação parcial de despesas relativas ao Convênio 4134/1994 (Siafi 120083) - peça 2, p. 167-177, celebrado entre a extinta Fundação de Assistência ao Estudante - FAE e o município mencionado.
2.1. O convênio tinha como objeto promover o atendimento do Programa de Alimentação Escolar - PNAE, garantindo pelo menos uma refeição diária com o mínimo de 9 gramas de proteína e 350 kcal, destinados aos alunos matriculados no pré-escolar, ensino fundamental, das entidades filantrópicas, das escolas da rede municipal, das zonas urbana e rural, nos exercícios de 1995 a 1998, com vigência de 20/1/1995 a 28/2/1999.
2.2. Os recursos previstos para implementação do objeto do referido convênio foram orçados no valor total de R$ 3.346.903,30 com a seguinte composição: R$ 772.362,30 de contrapartida da Convenente e R$ 2.574.541,00 à conta do Concedente, dos quais R$ 2.239.212,00 foram liberados mediante as Ordens Bancárias listadas às fls. 54-6 da peça 9. Especificamente em relação ao exercício de 1998, foram liberados R$ 620.894,00, conforme OBs arroladas às fls. 254- 256 da peça 6. 
2.3. Consta no Relatório do Tomador de Contas (peça 9, p. 6-20) , que a prestação de contas não foi aprovada, nos termos do Parecer 124/2012-CGT/CGCAP/DIFIN/FNDE/MEC, de 23/4/2012 (peça 8, p. 338-352) , haja vista irregularidades verificadas na execução financeira do programa, conforme também fora registrado nas Informações 15/2011 (peça 6, p. 254-268) e 610/2011 (peça 7, p. 256-268) .
2.4. A Controladoria-Geral da União emitiu o Relatório e o Certificado de Auditoria 1316/2014 (peça 9, p. 58-62) . O Parecer do Dirigente do Órgão de Controle Interno se encontra à peça 9, p. 63 e o Ministro de Estado da Educação atestou ter tomado conhecimento das conclusões contidas nos referidos documentos à peça 9, p. 64. 
2.5. No âmbito do Tribunal, foi promovida a citação do responsável para apresentar alegações de defesa e/ou recolher aos cofres públicos a quantia total impugnada de R$ 65.647,47, em face das irregularidades indicadas no Parecer nº 124/2012-CGT/CGCAP/DIFIN/FNDE/MEC (peça 8, fls. 338/352) , de 23/4/2012, consistentes, em síntese, ao pagamento de encargos bancários indevidos, à não aplicação dos recursos conveniados no mercado financeiro e à não comprovação do emprego de parte desses no objeto conveniado. 
2.6. Regularmente citado, o Sr. Eder Moreira Brambilla apresentou defesa (peça 24) alegando a existência de ação civil pública em trâmite na 1ª Vara Federal de Corumbá/MS (processo nº 0001112-92.2012.4.03.6004) , com pretensão idêntica à da presente tomada de contas especial, na qual teria sido proferida sentença considerando indevidos os questionamentos alusivos ao pagamento de encargos bancários indevidos e à não aplicação dos recursos conveniados no mercado financeiro. 
2.7. Em relação à não comprovação do emprego dos recursos no objeto conveniado, alegou, em síntese, que as parcelas questionadas, nos valores de R$ 40.000,00, R$ 8.000,00, e R$ 15.000,00, totalizando R$ 63.000,00, teriam sido transferidas para conta bancária de titularidade do Fundo Municipal de Educação e que maiores esclarecimentos a respeito do uso desses recursos deveriam ser demandados à secretária de educação à época dos fatos, efetiva gestora do convênio em exame. 
2.8. Em vista disso, defendeu "a suspensão deste feito em trâmite no TCU, a fim de que fosse, em primeiro, definitivamente julgada a Ação Civil Pública nº 0001112-92.2012.403.6004, especificamente quanto a este tópico, devendo, por outro lado, ser respeitada a coisa julgada no tocante às demais constatações feitas". 
2.9. Ao se pronunciar sobre as alegações apresentadas a esta Corte, a Secex/MS concluiu que não foram suficientes para afastar a responsabilidade do ex-prefeito pela reparação do dano levantado nesta tomada de contas especial. Por essa razão, propôs o julgamento pela irregularidade das presentes contas e a condenação do responsável em débito (peças 25 e 26) . 
2.10. O Ministério Público junto ao TCU manifestou-se de acordo com a proposta de encaminhamento apresentada pela unidade técnica (peça 27) . 
2.11. O Tribunal de Contas da União, em sessão da 2ª Câmara, proferiu o Acórdão 7600/2017-TCU-Segunda Câmara (peça 28) , retificado por inexatidão material pelo Acórdão 8360/2017-TCU-Segunda Câmara (peça 34) .
2.12.Inconformado com a decisão, o Sr. Eder Moreira Brambilla interpôs o presente recurso de reconsideração (peças 46-47) .
EXAME DE ADMISSIBILIDADE
3.	Reitera-se o exame preliminar de admissibilidade (peça 49) , ratificado à peça 53 pelo Relator, Ministro Aroldo Cedraz, que concluiu pelo conhecimento do recurso de reconsideração interposto por Eder Moreira Brambilla contra o Acórdão 7600/2017-TCU-Segunda Câmara (peça 28) , retificado por inexatidão material pelo Acórdão 8360/2017-TCU-Segunda Câmara (peça 34) , nos termos dos artigos 32, inciso I, e 33 da Lei 8.443/1992, c/c o artigo 285 do RI/TCU, suspendendo-se os efeitos dos itens 9.1 e subitens e 9.3 do acórdão recorrido em relação ao recorrente. 
EXAME TÉCNICO
4.	Delimitação do recurso.
4.1. Constitui objeto do presente recurso verificar se: 
a) a existência de coisa julgada na esfera judicial federal afasta a condenação do Sr. Eder Moreira Brambilla pelo TCU; 
b) a impossibilidade de condenação em ressarcimento de dano ao erário eventual por dano emergente ou lucros cessantes hipotéticos obsta que as contas do recorrente sejam julgadas irregulares;
c) a responsabilidade pela correta destinação dos recursos cabe à Sra. Lígia Maria Baruki e Melo, então Secretária Municipal de Educação e Cultura, o que afastaria qualquer responsabilização do recorrente.
Da coisa julgada
Razões recursais
5. Defende o recorrente que o objeto da Ação Civil Pública n. 0001112-92.2012.403.6004 é o mesmo que ampara o acórdão ora recorrido (peça 46, p. 21) .
5.1. Argumenta que, ainda que se considere a independência de instâncias, a decisão do TCU contraria frontalmente decisão judicial transitada em julgado (peça 46, p. 21) .
5.2. Expõe que a independência de instâncias entre a esfera administrativa e a judiciária não possibilita à Administração tomar decisões que violem a decisão judicial (peça 46, p. 21) .
5.3. Menciona o MS 30.312 AgR/RJ, do STF, segundo o qual não pode o Tribunal de Contas da União, mesmo que indiretamente, alterar as partes alcançadas pela decisão judicial já transitada em julgado (peça 46, p. 21-22) .
5.4. Reporta-se ao MS 28.572 MC, do STF, segundo o qual o Tribunal de Contas da União não dispõe, constitucionalmente, de poder para rever decisão judicial transitada em julgado nem para determinar a suspensão de benefícios garantidos por sentença revestida da autoridade da coisa julgada (peça 46, p. 23-24) .
5.5. Anexa cópia dos autos da Ação Civil Pública n. 0001112-92.2012.6004 (peça 46, p. 57-200, e 47) .
Análise
6. 	Não assiste razão ao recorrente.
6.1. A proteção à coisa julgada não afasta a competência fiscalizadora do Tribunal de Contas da União acerca de verbas recebidas do Poder Público, de forma a aferir a escorreita aplicação de recursos oriundos da União, consoante estabelecido no inciso II do art. 71 da Carta Constitucional. No ordenamento jurídico brasileiro vigora o princípio da independência das instâncias, em razão do qual podem ocorrer condenações simultâneas nas diferentes esferas jurídicas (cível, criminal e administrativa) . Esse entendimento está respaldado pelo Poder Judiciário, a exemplo dos seguintes julgados: Mandados de Segurança (MS) 21.948-RJ, 21.708-DF e 23.625-DF, todos do STF; e MS 7138-DF e 7042-DF, do STJ.
6.2. Acrescenta-se que a independência das instâncias só deixa de prevalecer quando a decisão judicial que declara a inexistência do fato ou nega sua autoria é proferida em ação de natureza criminal. Tratando-se de ação civil, prevalece a regra geral, que é a incomunicabilidade das instâncias civil, penal e administrativa (Acórdão 2983/2016-TCU-Primeira Câmara, Rel. Min. Bruno Dantas) .
6.3. Assim, a sentença proferida pelo juízo cível, sob qualquer fundamento, não vincula a decisão administrativa proferida pelo TCU. Apenas a sentença absolutória no juízo criminal fundada no reconhecimento da inexistência material do fato ou na negativa de autoria tem habilidade para impedir a responsabilização civil e administrativa do agente (Acórdão 131/2017-TCU-Plenário, Rel. Min. Walton Alencar Rodrigues) .
6.4. A ação judicial ora mencionada não passou despercebida pela unidade técnica que, com propriedade, propôs a rejeição das alegações de defesa apresentadas pelo Sr. Eder Moreira Brambilla (peças 25-26) , tendo o Ministério Público de Contas se manifestado de acordo com a proposta de encaminhamento elaborada pela Secex/MS (peça 27) .
6.5.Nesses termos, não prospera o argumento de que a sentença judicial trazida aos presentes autos tem aptidão para modificar o conteúdo da decisão recorrida.
Da impossibilidade de condenação em ressarcimento de dano ao erário eventual dano emergente ou lucros cessantes hipotéticos
Razões recursais
7. Argumenta o recorrente que, em relação aos rendimentos auferidos por aplicação financeira, a Justiça Federal decidiu que tais valores não se caracterizam como dano ao erário, mas como lucro cessantes hipotéticos (peça 46, p. 26-27) .
7.1. Defende que a jurisprudência que deve prevalecer é a que impossibilita a indenização por lucros cessantes hipotéticos (peça 46, p. 23-24) .
7.2. Reproduz trecho da decisão judicial AC-10347100021216005-MG, segundo a qual o ordenamento jurídico pátrio não ampara pretensão à indenização de danos emergentes e lucros cessantes hipotéticos (peça 46, p. 23-24) .
7.3.Defende que suas contas devem ser julgadas regulares em face ao entendimento que impossibilita a condenação em ressarcimento de dano ao erário eventual dano emergente ou lucros cessantes hipotéticos apresentadas (peça 46, p. 23-24) .
Análise
8. Não assiste razão ao recorrente.
8.1. O caso concreto refere-se à aplicação de recursos de convênios no mercado financeiro, cujo fundamento legal é o § 4º do art. 116 da Lei nº 8.666/1993, não estando relacionado a danos emergentes ou lucros cessantes, institutos previstos nos arts. 402 e 403 do Código Civil de 2002.
8.2. Segundo a jurisprudência do Tribunal, a ausência de aplicação financeira dos recursos conveniados responsabiliza os gestores pelos débitos decorrentes (Acórdão 4711/2014-TCU-Primeira Câmara, Rel. Min. Walton Alencar Rodrigues; Acórdão 7576/2015-TCU-Primeira Câmara, Rel. Min. Benjamin Zymler) .
8.3. Portanto, é descabida a alegação de que há a impossibilidade de condenação em ressarcimento de dano ao erário por dano emergente ou lucros cessantes hipotéticos, visto que o argumento utilizado pelo recorrente não se coaduna às circunstâncias fáticas e normativas que envolvem o repasse de recursos federais por intermédio do convênio. 
Da responsabilidade pela correta destinação dos recursos 
Razões recursais
9. Afirma o recorrente que a responsável pela gestão dos recursos recebidos por ocasião do convênio seria a Senhora Lígia Maria Baruki de Melo, conforme consta no Decreto 7/1997 (peça 47, p. 10) . 
9.1. Informa que o Decreto 82/1998, em seu artigo 1°, delega à Secretaria Municipal de Educação e Cultura, Lígia Maria Baruki e Melo, competência para autorizar e assinar notas de empenho, ordens de pagamento, de despesas, cheques, ordens de transferência e todos os expedientes administrativos relacionados com a legal e regular realização de despesas da Secretaria Municipal de Educação e Cultura e do Fundo Municipal de Educação e Cultura (peça 47, p. 10) .
9.2. Alega que os recursos correspondentes a R$ R$ 63.000,00, divididos em três parcelas de R$ 15.000,00, R$ 8.000,00 e R$ 40.000,00, que foram considerados como débito sem comprovação de despesa, foram transferidos para a conta n° 74-1, Agência 0018, cuja gestão ficava a cargo da Secretária Municipal de Educação e Cultura (peça 46, p. 33) .
9.3. Menciona o Acórdão 1372/2015-TCU-Plenário, pelo qual afasta-se a responsabilidade do gestor em razão da delegação de competência da gestão dos recursos a terceiros, desde que devidamente formalizada e publicada (peça 46, p. 33-53) .
Análise
10.	 Não assiste razão ao recorrente. 
10.1. O débito atribuído ao recorrente decorre da impugnação parcial, por parte do órgão repassador dos recursos, das despesas relativas ao Convênio 4134/94 (Siafi 120083) , especificamente em relação a prestação de contas do exercício de 1998, haja vista as inconsistências verificadas na execução financeira das operações abaixo descritas (p. 338-352 da peça 8) : 
a) pagamentos de despesas bancárias referentes à emissão de extratos, tarifas de serviços, pagamentos diversos e juros de saldo devedor, no Banco do Brasil, Agência 0014-0, conta corrente nº 28.182-4, no importe de R$ 186,98, contrariando o disposto nos incisos IV e VII do art. 8º c/c art. 16, caput, da IN/STN nº 02/93;
b) não aplicação dos recursos no mercado financeiro, no período de 18/03/1998 a 09/03/1999, no Banco do Brasil, Agência 0014-0, conta corrente nº 28.182-4, ocasionando um prejuízo no valor de R$ 1.810,12, contrariando a norma do art. 116, § 4º, da Lei nº 8.666/93; 
c) não aplicação dos recursos no mercado financeiro, no período de 18/03/1998 a 04/08/1998, no Banco do Brasil, Agência 0014-0, conta corrente nº 50.001-1, no valor de R$ 650,37, contrariando a norma do art. 116, § 4º, da Lei nº 8.666/93; 
d) pagamentos realizados na Caixa Econômica Federal, Agência 0018-3, Conta Corrente nº 006.000174-8, que não constam na Relação de Pagamentos apresentadas, no valor de R$ 63.000,00, contrariando o disposto no art. 16, caput, da IN/STN nº 02/93.
10.2.	No presente recurso, o Sr. Eder Moreira Brambilla atribui à Senhora Lígia Maria Baruki de Melo, então secretária municipal de educação e cultura, a responsabilidade pelas irregularidades apuradas. Reforçando o seu argumento, menciona o Decreto 082/98, de 2 de abril de 1998 (peça 47, p. 10) .
10.3. 	Relembra-se que o presente convênio foi celebrado na gestão do Sr. Ricardo Chimirri Candia, então Prefeito do Município de Corumbá-MS, tendo permanecido no cargo até 31/12/1996, sendo, desse modo, responsável pela execução e prestação de contas do convênio no decorrer dos exercícios de 1995 e 1996. O Sr. Eder Moreira Brambilla assumiu o cargo de Prefeito do Município de Corumbá-MS em 01/01/1997, tendo executado e prestado contas do presente convênio nos exercícios de 1997 e 1998.
10.4. 	Portanto, o Sr. Eder Moreira Brambilla, Prefeito do Município de Corumbá/MS, durante o período de 1997 a 2000, era a pessoa responsável pelo dever legal de prestar contas dos recursos federais recebidos por meio do Convênio n° 4134/94, no exercício de 1998. Entretanto, não tomou as medidas para evitar a ocorrência de inconsistências na execução financeira de recursos do convênio, sendo, subsequentemente, o responsável pelos prejuízos apurados nesta tomada de contas especial.
10.5. 	É certo que não se presume que o responsável deva praticar todos os atos de gestão referentes aos convênios, mas sim adotar providências para que execução da despesa ocorra dentro dos parâmetros legais. Nesse sentido, o titular de um órgão/entidade deve escolher seus auxiliares diretos com esmero, sob pena de responder por culpa in eligendo e acompanhar, mesmo que de forma geral, o desempenho de seus subordinados, sob pena de responder por culpa in vigilando.
10.6.	Nesse sentido, menciona-se precedente do Tribunal, segundo o qual o fato de a irregularidade, comissiva ou omissiva, não ter sido praticada diretamente pelo gestor principal, e sim por outros servidores ou por órgão subordinado ao seu, não o exime de responder pela irregularidade, com base na culpa in eligendo ou na culpa in vigilando (Acórdão 1001/2018-TCU-Primeira Câmara, Rel. Min. Bruno Dantas) .
10.7.	No presente caso, reafirma-se a responsabilidade Sr. Eder Moreira Brambilla que, quando assumiu a prefeitura, estava em curso o prazo para execução do objeto pactuado, tendo em vista que a vigência encerrava-se em 28/2/1999. 
CONCLUSÃO
11.	Da análise do recurso apresentado, conclui-se que:
a) a proteção à coisa julgada não afasta a competência fiscalizadora do Tribunal de Contas da União acerca de verbas recebidas do Poder Público, consoante estabelecido no inciso II do art. 71 da Carta Constitucional, não prosperando o argumento de que a sentença judicial trazida aos autos tem aptidão para modificar o conteúdo da decisão recorrida;
b) é descabida a alegação de que há a impossibilidade de condenação em ressarcimento de dano ao erário por dano emergente ou lucros cessantes hipotéticos visto que o caso concreto refere-se à aplicação de recursos de convênios no mercado financeiro, cujo fundamento legal é o § 4º do art. 116 da Lei nº 8.666/1993, não estando relacionados a danos emergentes ou lucros cessantes, institutos previstos nos arts. 402 e 403 do Código Civil de 2002;
c)	é incontestável a responsabilidade Sr. Eder Moreira Brambilla no presente feito pois, quando o assumiu a prefeitura, estava em curso o prazo para execução do objeto pactuado, tendo em vista que a vigência encerrava-se em 28/2/1999; a responsabilidade do prefeito na execução de convênio advém da sua condição de signatário do ajuste, que o faz garantidor da correta aplicação dos recursos. 
PROPOSTA DE ENCAMINHAMENTO
12.	 Ante o exposto, submete-se à consideração superior a presente análise do recurso de reconsideração interposto por Eder Moreira Brambilla contra o Acórdão 7600/2017-TCU-Segunda Câmara, retificado por inexatidão material pelo Acórdão 8360/2017-TCU-Segunda Câmara, propondo-se, com fundamento nos artigos 32, inciso I, e 33 da Lei 8.443/1992, c/c o artigo 285 do RI/TCU:
	a) conhecer do recurso de reconsideração interposto, no mérito, negar-lhe provimento;
	b) dar ciência da deliberação que vier a ser adotada ao recorrente e aos demais interessados."
	É o Relatório.

Diego Luiz Rojas Lube (OAB/MT 11.901).

Procurador Júlio Marcelo de Oliveira.

TOMADA DE CONTAS ESPECIAL. IMPUGNAÇÃO PARCIAL DE DESPESAS RELATIVAS A CONVÊNIO. PROGRAMA DE ALIMENTAÇÃO ESCOLAR. CONTAS IRREGULARES. DÉBITO E MULTA. RECURSO DE RECONSIDERAÇÃO. CONHECIMENTO. IMPROCEDÊNCIA DOS ARGUMENTOS. ELEMENTOS INSUFICIENTES PARA A ALTERAÇÃO DO JUÍZO ANTERIOR. NÃO PROVIMENTO. 1 O ônus de comprovar a regularidade da integral aplicação dos recursos públicos compete ao gestor, nos termos do art. 70, parágrafo único, da CF/1988, bem como do art. 93 do Decreto-lei nº 200/1967, por meio de documentação consistente, que demonstre, de forma efetiva, os gastos incorridos e o liame causal entre as despesas realizadas e os recursos federais recebidos. 2. Não havendo elementos ou fundamentos capazes de elidir as irregularidades que ensejaram a rejeição das contas e a aplicação da multa, mantém-se inalterado o acórdão recorrido.

TOMADA DE CONTAS ESPECIAL (TCE)

Secretaria de Recursos.

O Recurso de Reconsideração merece ser conhecido, eis que adimplidos os requisitos aplicáveis à espécie, de conformidade com os arts. 32, inciso I, e 33, da Lei 8.443/1992.
2.	Como visto no relatório precedente, trata-se de tomada de contas especial instaurada pelo Fundo Nacional de Desenvolvimento da Educação em desfavor do Sr. Eder Moreira Brambilla, ex-prefeito do município de Corumbá/MS (gestão 1997-2000) , em face da impugnação parcial de despesas relativas ao Convênio 4134/1994 (Siafi 120083) , celebrado com a extinta Fundação de Assistência ao Estudante - FAE, tendo como objeto promover o atendimento do Programa de Alimentação Escolar.
3.	Nesta etapa recursal, o responsável intenta, em resumo, infirmar sua responsabilização no processo, eis que alega a existência de coisa julgada na esfera judicial, supostamente apta a afastar a sua condenação. Alega também a impossibilidade de condenação em ressarcimento de dano ao Erário eventual por dano emergente ou lucros cessantes hipotéticos e que a culpabilidade pela correta destinação dos recursos caberia à Sra. Lígia Maria Baruki e Melo, então Secretária Municipal de Educação e Cultura.
4.	O exame empreendido pela Secretaria de Recursos refutou, com propriedade, todos os argumentos apresentados, pugnando pela correta responsabilização do ex-gestor no aresto condenatório e afastando todas as alegações apresentadas. 
5.	Desse modo, acolho como razões de decidir o exame empreendido pela unidade técnica, incorporando-o às minhas razões de decidir, e entendo que o recurso não merece prosperar, devendo ser mantido o juízo pela irregularidade das contas e a imputação de multa. 
6.	Com efeito, as comprovadas irregularidades na aplicação dos recursos federais consistiram, resumidamente, em: a) pagamento de encargos bancários indevidos, b) não aplicação dos recursos conveniados no mercado financeiro e c) não comprovação do emprego de parte dos recursos no objeto conveniado.
7.	Conforme comprovado nos autos, o Sr. Eder Moreira Brambilla era a pessoa responsável pelo dever legal de prestar contas do Convênio n. 4134/94 e não tomou as medidas necessárias para evitar a ocorrência de inconsistências na execução financeira dos recursos repassados à municipalidade.
8.	Ademais, consoante bem analisado na instrução da Serur, "a sentença proferida pelo juízo cível, sob qualquer fundamento, não vincula a decisão administrativa proferida pelo TCU. Apenas a sentença absolutória no juízo criminal fundada no reconhecimento da inexistência material do fato ou na negativa de autoria tem habilidade para impedir a responsabilização civil e administrativa do agente (Acórdão 131/2017-TCU-Plenário, Rel. Min. Walton Alencar Rodrigues) ."
9.	Ora, as alegações do recorrente não encontram respaldo na jurisprudência desta Corte de Contas, que reiteradamente tem reforçado o princípio da independência da sua jurisdição, uma vez que o TCU possui competências próprias estabelecidas pela Constituição Federal em seu art. 71 e por sua Lei Orgânica, não havendo falar em vinculação à norma na instância penal, excetuando-se julgamentos que reconheçam a negativa de autoria do fato. E a tese da independência entre as instâncias administrativa e penal encontra-se sufragada pelo STF, a teor dos Mandados de Segurança 21.948-RJ e 23.625-DF.
10.	Para efeito de apuração de conduta antijurídica, é pacífico o entendimento do TCU ao reconhecer que inexiste litispendência entre processo desta Corte de Contas e outro que trate do mesmo assunto, em tramitação no Poder Judiciário, conforme deliberado também por esta Segunda Câmara no Acórdão 10042/2015-TCU-Plenário no Acordão 1.512/2015, das relatorias do eminente Ministro-Substituto Marcos Bemquerer Costa e do ilustre Ministro Bruno Dantas, respectivamente.
11.	No voto condutor do Acórdão 30/2016-TCU-Plenário, o Tribunal deixou assentado que "o princípio da independência das instâncias permite ao TCU apreciar, de forma plena, a boa e regular gestão dos recursos públicos federais, mesmo nos casos em que as irregularidades também estejam sendo apuradas em outras instâncias administrativas ou judiciais. O juízo administrativo só se vincula ao penal quando neste último é afirmada, categoricamente, a inexistência do fato ou que o acusado não foi o autor do ilícito.".
	Ante o exposto, VOTO por que seja adotada a deliberação que ora submeto a este Colegiado.
TCU, Sala das Sessões Ministro Luciano Brandão Alves de Souza, em 19 de fevereiro de 2019.
AROLDO CEDRAZ 
Relator